【裁判字號】    99,上易,1843
【裁判日期】    991012
【裁判案由】    詐欺
【裁判全文】
臺灣高等法院刑事判決                99年度上易字第1843號
上  訴  人
即  被  告  乙○○
選任辯護人  黃良池律師
上列上訴人因詐欺案件，不服臺灣臺北地方法院98年度易字第32
16號，中華民國99年7月14日第一審判決（起訴案號：臺灣臺北
地方法院檢察署98年度調偵字第380號），提起上訴，本院判決
如下：
    主  文
原判決撤銷。
乙○○意圖為自己不法之所有，以詐術使人將本人之物交付，處
有期徒刑捌月，減為有期徒刑肆月，如易科罰金，以新台幣壹仟
元折算壹日。
    事  實
一、乙○○與黃家琦（原名黃素月，已由檢察官另為不起訴處分
    ）、甲○○均為北海福座同事。黃家琦自民國94年1月3日起
    陸續向甲○○借款未還，迄至95年12月18日與甲○○結算結
    果，尚須清償甲○○新臺幣（下同）211萬元。乙○○得知
    甲○○急切要向黃家琦要回前開欠款，明知黃家琦在臺東縣
    並無土地，竟基於意圖為自己不法所有及得不法利益之犯意
    ，一方面主動向黃家琦表示可出借其位於臺東縣的休閒農地
    ，供黃家琦作為前開債務擔保，一方面向甲○○佯稱黃家琦
    於89或90年間曾買受一筆坐落臺東縣，面積約1公頃之休閒
    農地，風景好，可以蓋渡假房屋，建議甲○○取得該土地之
    權利，對其債權較有保障。甲○○不疑有他，邀約黃家琦、
    乙○○於95年12月28日，在臺北市○○○路○段100號咖啡廳
    內商談。黃家琦與甲○○確認債權總額為201萬元，乙○○
    向甲○○佯稱，黃家琦於89或90年間買受位於臺東縣面積約
    1公頃之休閒農地，現值約有250萬元，建議由黃家琦於96年
    1月10日前，將前開土地移轉登記予甲○○，俟借款還清後
    ，甲○○即將土地權利過戶回黃家琦名下，若在98年6月30
    日前未償清借款，甲○○有權處分該土地云云，使甲○○陷
    於錯誤，接受乙○○所提出之方案，並當場與黃家琦簽立書
    面契約，由乙○○擔任見證人。甲○○並於當日交付身分證
    影本、印章予乙○○，供其進行土地過戶手續。乙○○於甲
    ○○與黃家琦於98年12月28日簽訂上開契約書後至96年1月5
    日前某日，再向甲○○佯稱，黃家琦買受上開土地時，只付
    一點定金而已，除非再付地主20萬元，地主始願過戶云云。
    甲○○因信任乙○○，即於96年1月5日依乙○○指示，匯款
    20萬元至乙○○指定之其不知情兒子楊元成之中國信託商業
    銀行大安分行000000000000號帳戶內。甲○○匯入該款後，
    乙○○於96年1月28日續向甲○○佯稱：因前開土地經丈量
    結果，多出2分半，無法辦理分割，須加付75萬元始能過戶
    ，乙○○隨即撥打電話予不知情之徐凱暄（其以其子徐偉庭
    名義借名登記為臺東縣金峰鄉○○段374-20地號國有土地之
    承租人，其本人被訴詐欺部分，業經臺灣臺北地方法院檢察
    署檢察官以99年度偵字第10878號為不起訴處分，並經臺灣
    高等法院檢察署以99年度上聲議字第5159號駁回再議確定）
    ，並告知甲○○對方是地主，將電話轉給甲○○接聽，徐凱
    暄在電話中向甲○○表示該地是休閒農地，是農林地，2分
    半當然值75萬元，甲○○表示無能力支付75萬元，提出願支
    付25萬元，徐凱暄即在電話中同意降為25萬元。但乙○○食
    髓知味，一方面向黃家琦佯稱：還要支付15萬元予地主云云
    ，因黃家琦無能力支付，為順利取得土地，簽發面額25萬元
    、票號為AE0000000號、日期為96年4月29日之支票1紙予乙
    ○○，委託其向他人調現。乙○○取得該紙支票後，即於96
    年2月1日，在羅斯福路某處，續向甲○○佯稱：黃家琦付的
    錢還是不夠，請甲○○再借款15萬元予黃家琦，供其交付予
    地主，地主始願意過戶云云，並提出黃家琦所簽發之上開支
    票，向甲○○佯稱：該支票可為擔保云云。使甲○○陷於錯
    誤，再交付15萬元現金予乙○○。乙○○為掩飾上開犯行，
    遂於96年2月9日，由不知情之徐凱暄出面與不知情之黃家琦
    簽訂：徐凱暄座落於臺東縣金峰鄉○○段內之承租地，轉讓
    面積1公頃予黃家琦，撫管權利金總額為120萬元，並指定登
    記予甲○○等內容之買賣協議書。甲○○則於96年2月16日
    匯款7萬5000元至乙○○指定之楊元成之上開帳戶內。餘款
    17萬5000元，經乙○○同意以甲○○先前與乙○○共同投資
    咖啡店之投資款退股後之退股金17萬5000元抵充，補足前開
    土地差額25萬元。嗣於96年5月底，黃家琦主動向甲○○坦
    承未曾於89或90年間買受座落於臺東縣的休閒農地，甲○○
    旋於96年7月間向臺東大武工作站電話查詢，獲悉上開土地
    係屬國有地，始知受騙。
二、案經甲○○訴由臺灣臺北地方法院檢察署檢察官偵查起訴。
    理  由
壹、證據能力：
一、證人甲○○、徐凱暄於偵訊之證詞，業經具結以擔保其證詞
    之真實性及憑信性，被告未釋明有顯不可信之情況，且原審
    亦傳喚證人甲○○、徐凱暄等人到庭，使被告有行使反對詰
    問權之機會。是上開各證人於檢察官訊問時所為之證述，均
    有證據能力。
二、本院下列所引用卷內之文書證據、證物之證據能力部分，並
    無證據證明係公務員違背法定程序所取得，且檢察官、被告
    於本院亦均未主張排除下列文書證據、證物之證據能力，且
    迄本院言詞辯論終結前均未表示異議，本院審酌前揭文書證
    據並無顯不可信之情況與不得作為證據之情形，依刑事訴訟
    法第158條之4反面解釋及第159條之4之規定，應認均有證據
    能力。
貳、實體方面：
一、訊據上訴人即被告乙○○固坦承：(一)向告訴人甲○○表示要
    付20萬元，地主才要辦手續，並指示告訴人甲○○將20萬元
    匯入其子楊元成之上開中國信託銀行帳戶內，告訴人甲○○
    嗣於98年1月5日匯上開款項入楊元成之上開帳戶內。(二)向告
    訴人甲○○表示土地超過1公頃，要付差額25萬元，並指示
    告訴人甲○○匯入其子楊元成上開帳戶，告訴人甲○○嗣於
    98年2月16日匯款7萬5000元入上開帳戶，並以其先前投資咖
    啡店退股之退股金17萬5000元抵充餘款。(三)持證人黃家琦所
    簽發面額25萬元之支票，於98年2月1日向告訴人甲○○拿取
    現金15萬元等情不諱，惟矢口否認有詐欺取財之犯行，辯稱
    ：沒有詐騙告訴人，也沒有跟告訴人說要將土地所有權過給
    他，只是要押土地而已。上述款項都是要交給地主徐凱暄的
    。25萬元差額是徐凱暄跟告訴人談的。15萬元借款部分，是
    告訴人要賺利息，叫伊騙黃家琦說是一個師父出借的云云。
    經查：
  (一)上揭犯罪事實，業據證人甲○○於原審證稱：伊與乙○○、
    黃家琦是同事。黃家琦欠伊錢。乙○○發現黃家琦有不實標
    會的情形，後來台開案爆發後，乙○○提醒伊注意。95年11
    月伊接受乙○○的建議，查詢黃家琦交給伊的塔位權狀是否
    有問題，查詢後發現黃家琦抵押給伊的權狀全部都被廢掉，
    因為此事伊覺得乙○○很可靠，非常信任乙○○。乙○○說
    黃家琦80幾年的時候，與她一起去台東購買土地，是休閒農
    地很值錢，要伊先把土地拿下來，對伊有保障。伊就把黃家
    琦找出來，在羅斯福路二段簽立協議書（指98年12月28日協
    議書）。當天黃家琦沒有吭聲，乙○○在現場說這個休閒農
    地風景很好，說可以蓋渡假房屋，伊擁有這個的話，對伊很
    有利。當天乙○○非常清楚說要辦理土地過戶，要伊趕快給
    他印章、身分證，及戶籍謄本。伊要求看土地權狀、資料，
    乙○○說事後會補給伊看，一直說有這塊土地。後來乙○○
    告訴伊說當時黃家琦只付給地主一點點定金，地主不願意過
    戶，除非要給地主20萬元，才願意過戶給伊。所以伊給乙○
    ○20萬元，是匯入楊元成中國信託帳戶，但嗣後沒有過戶。
    乙○○說地主到大陸，到96年1月28日乙○○又告訴伊休閒
    農地經過丈量多了2點5分，沒有辦法分割，反正以後都是伊
    甲○○的，所以要伊付75萬元，土地才能過戶。後來伊等在
    羅斯福路2段36號門口，乙○○坐在伊車子裡面，由乙○○
    打電話給徐凱暄後，就把電話給伊要伊自己跟地主說，要伊
    就2點5分的土地，伊可以用多少錢承接，電話中徐凱暄說地
    是休閒農地，是農林地，2點5分當然值75萬元。伊用了10分
    鐘，與徐凱暄談，結論從75萬元降到25萬。過程中沒有任何
    人提到這個土地是國有，只有承租權。25萬元伊拿不出來，
    伊在96年初投資大陸咖啡廳17萬5千元，伊告訴乙○○要退
    出，就拿出來抵，其餘的7萬5千元伊就交給乙○○。96年2
    月1日她又來找伊說地主講黃家琦給的錢還是不夠，地主還
    是不願意過戶這塊休閒農地給伊，乙○○說看伊還有無錢再
    借給黃家琦，伊不願意，但乙○○說如果伊不借錢給黃家琦
    ，等於之前都是作白工，乙○○說黃家琦有壹張票可以做為
    抵押，叫伊不要講是伊借給他，說是一位師父借給她，這樣
    黃家琦就不敢不還，伊就又拿15萬元給乙○○。後來在96年
    5月，黃家琦被她兒子逼到伊家，向伊坦承她根本沒有買過
    這塊地。96年7、8月間伊打電話去台東大武工作站問，工作
    站說這土地是國有的，伊才知道等語甚詳（原審卷99年3月
    24日審判筆錄）。證人甲○○前開有關被告如何介入幫忙處
    理其與證人黃家琦之債務過程之證詞，核與證人黃家琦於原
    審證稱：因伊當時欠甲○○201萬元，沒有錢還給甲○○，
    伊就拜託乙○○幫伊，乙○○說她有土地借給伊，暫時給甲
    ○○安心，萬一伊錢沒有還他，有土地給他保證，就像協議
    書裡面所載的內容一樣。98年12月28日簽立協議書時，伊當
    場都沒有講話。後來乙○○說土地沒有辦法借給伊，要伊付
    土地的錢，說是要給地主的錢，當時伊不知道地主是徐凱暄
    ，那時伊沒有錢，所以伊請乙○○幫伊借錢，伊並開25萬元
    支票給乙○○，但乙○○調現後，沒有把調現的現金交給伊
    。後來甲○○、乙○○在庭上對質時，伊才知道乙○○是向
    甲○○調錢，本來乙○○是說有個師父借給伊等語相符（原
    審卷同上日筆錄）。另證人甲○○前開有關如何與地主徐凱
    暄在電話中談妥支付2點5分土地差額25萬元之過程，亦與證
    人徐凱暄於原審證稱：伊與甲○○在電話中說土地有增加面
    積，大約增加兩分半，甲○○要伊算便宜一點，伊與黃家琦
    簽約中一甲地總共120萬元，但是增加出來的兩分半土地，
    伊就算她25萬元，甲○○說好，我就交代乙○○跟甲○○收
    款。這塊地是國有土地，是承租的造林地等語相吻合。質之
    被告亦坦承先後以上述理由，要求告訴人甲○○付款等情不
    諱。此外，並有告訴人甲○○與黃家琦95年12月28日所簽定
    ，由被告擔任見證人之協議書（第3312號他字卷第12頁）、
    黃家琦與徐凱暄於96年2月9日所簽立之買賣協議書（內載徐
    凱暄以120萬元之價格出售台東縣金山段內之承租地撫管權
    利，同上卷第13頁）、楊元成之存摺影本（同上卷第61頁，
    內有甲○○於96年1月5日匯入20萬元、於96年2月16日匯入7
    萬5千元）、被告庭呈黃家琦簽發之面額25萬元支票及告訴
    人甲○○收據影本各1張（附於原審卷內）、合作金庫銀行
    匯款申請書（附於原審卷內）在卷可稽。故可證明甲○○確
    有交付60萬元予被告一事（匯入20萬元、7萬5千元，另15萬
    元現金及投資麥田咖啡廳之17萬5千元）。足認證人甲○○
    前開證詞非虛，而可採信。
  (二)臺東縣金峰鄉○○段374-20地號土地，係由行政院農業委員
    會林務局臺東林區管理處所管理之國有土地，該地於92年6
    月1日起出租予案外人徐偉庭，租賃期限至101年12月31日止
    。承租人並不須支付任何費用，只要屬民法所稱之自然人及
    法人，均可承租。除為租地造林、撫育及管理所必要，且不
    損及原有林木情形外，該管理處同意承租人依其承租面積興
    建臨時性無固定基礎之工寮，惟須事先檢具簡易水土保持申
    報書報經核准後搭建。但承租面積在0.5公頃以下，或工寮
    地點屬於管制區、特定區、水源水質保護區者則不同意搭建
    ，工寮外之其他功能房舍等禁止興建。且承租人徐偉庭與該
    處換訂契約迄回函時止，並無提出申請轉讓或轉租等情，業
    經原審依職權向該管理處函詢，經該管理處函復在案，此有
    該處99年4月16日東政字第0997102676號函暨所附國有林地
    租賃契約書在卷可按（附於原審卷內）。證人徐凱暄雖非該
    地之所有人、承租人，惟徐凱暄係於96年2月8日接獲被告之
    電話後，始於被告之介紹下，於96年2月8日與黃家琦簽訂買
    賣協議書，約定由徐凱暄將上揭所承租之土地撫管權利，以
    120萬元之代價轉讓予黃家琦之事實，業據被告供承在卷，
    並有買賣協議書附卷可憑，而徐凱暄簽訂上揭買賣協議書前
    ，對於有關由黃家琦提供土地作為甲○○債權擔保一事並不
    知情，亦經被告供述明確，且被告係於96年2月9日前，即向
    甲○○以黃家琦無力支付土地價款為由借貸款項，經甲○○
    於96年1月5日、2月16日匯款各20萬元、7萬5千元，並經其
    前與被告共同投資咖啡店之投資款17萬5千元移充為土地價
    款，另於96年2月1日交付現金15萬元予被告之事實，業經本
    院認定如前，足見徐凱暄就前揭其於96年2月9日與黃家琦簽
    訂買賣協議書前，甲○○所交付60萬元予被告之部分，並未
    參與，亦無證據足認徐凱暄對此有所知悉。至於買賣協議書
    上雖記載「黃素月（即黃家琦）君同意上述土地撫管權直接
    登記給甲○○君名下，並授權給徐凱暄君直接辦理」，惟此
    並未記載黃家琦與甲○○之關係，且契約雙方直接約定向第
    三者給付，亦與常情無違，尚難以此即認徐凱暄明知黃家琦
    有提供土地作為甲○○債擔保一事，自無從據以認定徐凱暄
    有與被告共同詐騙甲○○之犯行。另徐凱暄雖曾就前揭土地
    較買賣協議書所訂面積多出0.25公頃部分之價差與甲○○商
    議，然此係因徐凱暄以其子徐偉庭之名義向國有財產局所承
    租土地面積為1.256786公頃，而徐凱暄與黃家琦簽訂之買賣
    協議書，僅就面積1公頃之土地部分約定價款為120萬元，徐
    凱暄就此多出之0.25公頃部分與黃家琦商議另支付差價25萬
    元，亦難以此認定其構成詐欺罪。又被告交付予徐凱暄之50
    萬元，係黃家琦依買賣協議書第4條第1款之約定應支付予徐
    凱暄之頭期款，是徐凱暄收受該50萬元，既係基於其與黃家
    琦間之契，且其並未參與被告前向甲○○取得款項之過程，
    自難以甲○○所交付之款項嗣由被告轉交予徐凱暄一節，遽
    認徐凱暄與被告間具有詐欺之犯意聯絡及行為分擔，何況，
    徐凱暄此部分亦據臺灣臺北地方法院檢察署檢察官以99年度
    偵字第10878號為不起訴處分，並經臺灣高等法院檢察署以
    99年度上聲議字第5159號駁回再議確定，有該不起訴處分書
    、再議處分書附卷足憑（本院卷第44至51頁），是並無證據
    足認徐凱暄係被告詐騙甲○○之共犯。
  (三)前開由被告擔任見證人由黃家琦、甲○○於95年12月28日訂
    立之協議書中載明：「本人（即黃家琦）願於96年1月10日
    前將位於台東一塊占地1公頃之休閒農地（現值250萬元）之
    權利過戶給債權人甲○○名下，俟借款還清後，甲○○即將
    該土地權狀過戶回黃素月（即黃家琦）名下...，若在98年6
    月30日前未償清借款，甲○○有權處分該塊土地。附：甲○
    ○於95年12月28日交給見證人乙○○甲○○之身分證影本及
    印章1枚，以便進行土地過戶之手續。」，在在均讓甲○○
    誤信，黃家琦當時確實擁有位於臺東縣，面積約1公頃之休
    閒農地所有權，可供其辦理過戶登記，否則其豈願意以201
    萬元之債權換得沒有任何交易價值且有期限之國有林地之承
    租權利？故被告上開所辯，顯係事後卸責之詞，不足採信。
  (四)綜合上開各項事證，本件被告見甲○○索債甚急，利用甲○
    ○急於索回債款之心理，明知黃家琦並未在臺東買受任何休
    閒農地，以及徐凱暄之子所擁有的只是向林務局台東林區管
    理處承租造林權而已，竟一再以該地屬休閒農地，可蓋休閒
    農場，使甲○○誤信其等擁有該土地所有權，可辦理過戶，
    再接續以黃家琦付款不足為由，接續要求甲○○支付款項。
    其有不法所有意圖之犯意至為顯然。故本件被告詐欺之犯行
    ，事證明確，洵堪認定，應依法論科。
二、核被告所為，係犯刑法第339條第1項之詐欺取財罪及同條第
    2項之詐欺得利罪。被告為達詐騙告訴人之目的，自96年1月
    間至同年2月間止，接續三次對告訴人實施詐騙行為，侵害
    同一法益，各行為之獨立性極為薄弱，應為接續犯。其中被
    告在第二次向告訴人詐取25萬元時，因告訴人現金不足，除
    詐得告訴人之現金7萬5千元外，並使告訴人免除其對被告之
    咖啡店投資退股金17萬5千元之債權，而同時觸犯刑法第339
    條第1項及第2項之罪，係一行為觸犯數罪名，為想像競合犯
    ，應依刑法第55條之規定，從一情節較重之詐欺取財罪論處
    。公訴意旨漏未敘及詐欺得利之罪名，惟本院於審理時已告
    知此罪名，被告、辯護人並已就此部分為充分之辯論，於被
    告攻擊防禦並不生影響，附此敘明。
三、原審以被告犯行明確，予以論罪科刑，固非無見。惟原審
    認定被告與徐凱暄係詐欺罪之共犯關係，然此部分業經本院
    認定其等並非共犯，已說明如上揭理由貳、一、(二)所述，原
    審此部分事實之認定，容有未洽。原審未及審酌被告業與
    告訴人達成和解，已賠償告訴人35萬元，並願就徐凱暄應賠
    償予告訴人之餘款負保證責任，此業據告訴人於本院陳述屬
    實（本院卷第65頁反面），並有和解筆錄在卷足憑（本院卷
    第98頁），原審量刑未就此部分併予審究，亦有未合。被告
    上訴猶執前詞否認犯行，固無理由，惟原判決既有前揭可議
    ，自應由本院予以撤銷改判。
四、爰審酌被告前已於88年間，同以徐凱暄所經營之福澤農林產
    業股份有限公司承租之臺東縣金峰鄉○○段374、375地號土
    地，向他人詐取1千餘萬元，經原審法院以97年度易字第222
    2號判處有期徒刑1年，減為有期徒刑6月確定，並經本院上
    訴駁回確定，此有判決書及本院被告前案紀錄表在卷可稽，
    其再重施故技，利用告訴人急於索回債款之心情，以類似手
    法詐騙告訴人，其共詐得現金42萬5千元，及獲得17萬5千元
    退股金返還債務免除之利益，其惡性非輕，惟被告犯後已賠
    償告訴人損失，告訴人亦表示願意原諒被告（本院卷第77頁
    反面）等一切情狀，量處如主文所示之刑。又被告本件犯罪
    行為時間，係在96年4月24日以前，且無不能減刑之事由，
    合於中華民國96年罪犯減刑條例第2條第1項第3款之規定，
    爰依法減輕其宣告刑2分之1，並諭知易科罰金之折算標準，
    以資懲儆。
據上論斷，應依刑事訴訟法第369條第1項前段、第364條、第299
條第1項前段，刑法第339條第1項、第2項、第55條、第41條第1
項前段，刑法施行法第1條之1，中華民國96年罪犯減刑條例第2
條第1項第3款、第7條、第9條，判決如主文。
本案經檢察官李良忠到庭執行職務
中    華    民    國    99    年    10    月    12    日
                  刑事第二庭審判長法  官  洪光燦
                                  法  官  李麗珠
                                  法  官  林恆吉
以上正本證明與原本無異。
不得上訴。
                                  書記官  陳盈璇
中    華    民    國    99    年    10    月    13    日
附錄本案論罪科刑法條全文:
中華民國刑法第339條
（普通詐欺罪）
意圖為自己或第三人不法之所有，以詐術使人將本人或第三人之
物交付者，處5年以下有期徒刑、拘役或科或併科1千元以下罰金
。
以前項方法得財產上不法之利益或使第三人得之者，亦同。
前二項之未遂犯罰之。

司法院資訊處製作；財團法人民間司法改革基金會備份。
